---
title: "Bases de R"
output:
  html_document:
    toc: true
    toc_float: true
    number_sections: true
    theme: lumen
    highlight: textmate
    self_contained: true
    df_print: paged
    code_folding: show
--- 

```{r}
knitr::opts_chunk$set(echo = TRUE, message=FALSE, warning=FALSE)
```


# Installation des packages

Dans RStudio, il est possible d'exécuter le code ligne à ligne en faisant Ctrl+Entrée.

Dans R, il existe de nombreux packages qu'il est possible d'importer. Ainsi, on pourra utilier des données et des fonctions qui sont contenues dans ces packages.

Pour installer un package, 

- sous RStudio, il est possible d'utiliser le bouton "Install" dans l'onglet "Packages"
- il est possible d'exécuter le code suivant 

```{r, eval=FALSE}
install.packages("nom_du_package")
```

Ensuite, pour charger le package, il faut exécuter le code suivant: 

```{r, eval=FALSE}
library("nom_du_package")
```

Pour des packages qui sont déposés sur le site github.com, par exemple le package d3treeR, on peut faire de la façon suivante:

```{r, eval=FALSE}
devtools::install_github("timelyportfolio/d3treeR")
library(d3treeR)
```


# Environnement

- Créations d'objets: dans RStudio, vous pouvez voir ces objets dans la fenêtre "Environnement"

```{r}
x=3.14159; y='hello world'; z=TRUE
# ou
x <- 5 
5 -> x
```
- Voir la valeur des variables dans la console
```{r}
print(y)
# on peut aussi utiliser les parenthèses autour lors de la création d'objets pour les afficher les résultats
( num <- 3.14 )  
```
- Structure des objets ou fonctions
```{r}
str(x)
str(max)
```
- Quelques opérations sur les objets
```{r}
#ls()              # lister les objets dans Environnement
rm(y)             # supprimer un objet
#rm(list=ls())     # supprimer tous les objets
```
- Répertoire de travail
```{r}
# getwd()                                # afficher le répertoire de travail actuel
# setwd("/Users/robinedwards/Documents") # définir un répertoire de travail
print    (  "R ignores the 'white-space' in command syntax"     )   
```
- Aide sur les fonctions ou code R
```{r}
# help(fonction à préciser)
# par exemple:
# help(max)
# ou
# ?max
# ??csv                  # rechercher dans toute la documentation
# library(help=utils)    # aide pour un package en particulier
```


# Objets

Les objets les plus basiques sont présentés: vecteur, matrice, array, data.frame...

D'autres objets couramment utilisés sont: dates (lubridate), data.table (similaires au data.frame, c'est un package plus efficace et rapide pour manipuler les data.frames).

## Vecteurs

- Création de vecteurs
```{r}
vec <- c(2,5,8,3,7)
# pour une suite de nombre
vec <- 10:20
```
- Indexation des éléments dans un vecteur
```{r}
vec[3]
vec[3:6]
vec[ c(1,3,8) ]
```
- Sélection grâce à un critère
```{r}
vec > 15
vec[vec > 15]
```
- Vérifier si un élément est dans le vecteur
```{r}
5 %in% vec
12 %in% vec
```
- Tous les éléments sont dans un vecteur sont du même type
```{r}
(x = c('one', 'five', 'two', 3, 'two'))
```
- Trouver un élément dans le vecteur (le premier)
```{r}
match('two', x)
match(c('two','five'), x)
```
- Ordonner un vecteur
```{r}
vec <- c(10,6,2,4,10,2,8,7,1,6)
sort(vec)
```


## Matrices

Les matrices sont des vecteurs à 2 dimensions.

- Création d'une matrice
```{r}
matrx = matrix(1:15, 3, 5)
# ou
matrx <- 1:12
dim(matrx) <- c(3,4)
matrx
```
- Tranposée de matrice
```{r}
t(matrx) # a matrix can be easily transposed
```
- Matrice de chaînes de charatères (tous les éléments dans une matrice sont du même type)
```{r}
(matrx = matrix(c(1:14,"15e element"), 3, 5))

```

## Array

Un objet array est un vecteur à n dimensions.

- Création d'un array
```{r}
( arry <- array(1:24, dim=c(4,3,2)) )
```
- Sélection d'un ou plusieurs éléments
```{r}
arry[12]        # un seul nombre permet de sélection le nième élément dans l'ordre
arry[3,1,2]     # plusieurs nombres permettent sélection les éléments selon les dimensions
arry[,,2]
arry[,1,]

```

## Data.frame

Un data.frame est comme une matrice, mais permet de stocker des données de différents types dans ses différentes colonnes.

- Création d'un data.frame
```{r}
df <- data.frame(name = c('Matt','Kate','Jacquie','Simon','Nita'),
                 age = c(35,29,32,35,39))

```
- Structure d'un data.frame
```{r}
str(df)
```
- Sélection des éléments
```{r}
df[1,]
df[2:3,]
df[,1]
df[2,1]
```
- les noms de lignes et de colonnes
```{r}
dimnames(df)
colnames(df)
names(df) 
row.names(df)
```
- Sélection de variables
```{r}
df$name
df$name[2]
```
- Renommer les variables
```{r}
names(df) <- c('person','years')
row.names(df) <- c('R1','R2','R3','R4','R5')
```
- Informations sur les dimensions
```{r}
length(vec)
dim(df)
dim(arry)
nrow(df)
ncol(df)

```
- Ordonner un data.frame selon une variable
```{r}
df[order(df$years),]
```

## Listes

Une liste permet de stocker des données de différentes natures.

- Création d'une liste vide
```{r}
lst = list()
```
- Remplir des éléments dans une liste
```{r}
lst[1] = "one"
lst[[2]] <- "two"
lst[length(lst)+1] <- "three"
print(lst)

```
- Sélectionner des éléments dans une liste
```{r}
lst[[1]] # premier élément de la liste, la sortie n'est plus une liste
lst[1]   # premeir élément de la liste, la sortie est une liste
lst[2:3]
lst[c(1,3)] 
```
- Supprimer des éléments dans une liste
```{r}
lst[[3]] <- NULL
lst[1:2] <- NULL
lst
```
- Types d'éléments dans une liste: les éléments d'une liste peuvent être de n'importe quel type
```{r}
lst[[1]] <- list('subitem1', 2, 3)
lst[[2]] <- 'item2'
lst
lst[[1]][[1]]

```
- Dictionnaire
```{r}
dict <- list(mon=1, tues=2)
dict['wed'] <- 3
print(dict)
dict[['tues']]
dict[c('mon','wed')]
```

## Objects logiques

- Création
```{r}
(bool <- TRUE)
(bool <- c(TRUE, FALSE, TRUE))
```
- Opérations de comparaison
```{r}
3==3
1==2
1>2
1<2
```

## Facteurs

Les facteurs sont des vecteurs dont les valeurs sont définies et limitées.

- Création d'un facteur
```{r}
factr <- as.factor(c(10,30,20,10,20,20,30))
str(factr)
```
- Valeurs possibles ("niveaux")
```{r}
levels(factr)
```
- Comptage des valeurs
```{r}
table(factr)
```
- Conversion des facteurs en numériques
```{r}
# niveau
as.numeric(factr)

# conversion d'abord en chaînes de caracètres
as.numeric(as.character(factr))
```
- Modification des facteurs
```{r}
print(df)
# invalid
df$person[1] <- 'Matthew'

# conversion d'abord en chaînes de caractères
df$person <- as.character(df$person)
df$person[1] <- 'Matthew'
df$person <- as.factor(df$person)   # coerce back to factor if necessary
levels(df$person)

```

## Valeurs manquantes

```{r}
(x = 1:5)
x[8] = 8
x[3] = NA
x
na.omit(x)
x[na.omit(x)]
is.na(x)
x[!is.na(x)]
```

## Informations objets

```{r}
num=3
char="3"

class(bool)
class(num)               # numeric est le type par défaut pour les variables numériques
class(as.integer(num))   # integer : entier
class(char)              # character : chaînes de caractères
class('237' )            # Nombres entre guillemets sont des chaînes de caractères
as.numeric('237')        # on peut convertir
as.character(237)        

# quand on parle de types de variables, on doit préciser à quel niveau
class(df)
class(df[,2])
class(df[,1])
```



# Structures et fonctions

## Opérations logiques

```{r}
2 + 2 == 4 
3 <= 2 
3 >= 2 
'string' == "string"
'b' >= 'a' 
3 != 3  
c(4,2,6) == c(4,2,8)
TRUE == T 
TRUE & TRUE
TRUE | FALSE 
F | F
```

## Structure if/else

```{r}
x <- 4
if(x < 5){ 
  print('x est supérieur à 5')
} else{
  print('x est inférieur à 5')
}

if(T|F) print('Vrai ou faux')
if(T&F) print('') else print("Vrai et faux")
```


## Structure for

```{r}
for(i in 1:5){
  print(paste('number ',i))
}
```

## Structure while

```{r}
i = 10
while(i > 0){
  print(paste('number ',i))
  i = i - 3
}

```


## Fonctions

- Création d'une fonction
```{r}

multiply <- function(input1, input2){
  tot <- input1 * input2
  return(tot)
}
```
- Exécution d'une fonction
```{r}
multiply(3,5)
```


## Fonctions mathématiques

```{r}
seq(-2, 2, by=.2) 
seq(length=10, from=-5, by=.2)    # with range defined by vector length
rnorm(20, mean = 0, sd = 1)       # random normal distribution
runif(20, min=0, max=100)         # array of random numbers
sample(0:100, 20, replace=TRUE)   # array of random integers
table(warpbreaks[,2:3])           # array summary stats (powerful summary tool)
min(vec)
max(vec)
range(vec)
mean(vec)
median(vec)
sum(vec)
prod(vec)
abs(-5) 
sd(rnorm(10)) 
4^2 
sqrt(16)                   
5%%3                            
6%%2                                   
for(i in 1:100) if(i%%20==0) print(i) 
```


# Import et export

```{r}
# df <- read.csv('example.csv')
# write.csv(df, 'example.csv')
```

# Exploration des données

## Examiner des données

- Examiner les premières ou dernières lignes
```{r}
head(InsectSprays)
tail(InsectSprays, n=3)
```
- Résumé statistique
```{r}
summary(InsectSprays)
```
- Fonction `aggregate`
```{r}
aggregate(InsectSprays$count, by=list(InsectSprays$spray), FUN=mean)
sumInsects <- aggregate(InsectSprays$count, by=list(InsectSprays$spray), FUN=sum)
names(sumInsects) <- c('group', 'sum')
print(sumInsects)
```
- Sous-ensembles avec critères
```{r}
warpbreaks[warpbreaks$wool=='A',]
warpbreaks[warpbreaks$tension %in% c('L','M'),]
```
- Concaténer des lignes d'observations
```{r}
(newrow <- data.frame(breaks=42, wool='B', tension='M'))
(warpbreaks <- rbind(warpbreaks, newrow))

```

## Valeurs manquantes

```{r}
sapply(airquality, function(x) sum(is.na(x)))
```
```{r}
library(Hmisc)
describe(airquality)
```


## Graphique

- Graphique simple
```{r}
plot(1:10)
plot(sort(rnorm(100)), pch=16, cex=0.5)                 # specifying point and size respectively
plot(x=1:25, y=25:1, pch=1:25)                          # x & y inputs, and showing the available point symbols
plot(sin, -pi, 2*pi)
hist(rnorm(1000), breaks=50)
barplot(sumInsects$sum, names.arg = sumInsects$group)
pie(sumInsects$sum, labels = sumInsects$group)

```
- Rajouter des éléments dans un graphique
```{r}
x <- sample(0:100, 25, replace=TRUE)
plot(x, pch=17)
lines(x, col='#00FF00')
points(x+5, pch=16, col='red')
```
- Barplot
```{r}
sumWB <- aggregate(warpbreaks$breaks, by=list(warpbreaks$wool, warpbreaks$tension), FUN=mean)
names(sumWB) <- c('wool','tension','mean_breaks')
(data <- cbind(sumWB$mean_breaks[c(1,3,5)], sumWB$mean_breaks[c(2,4,6)]))
barplot(data, names.arg=c('Group A','Group B'), 
        legend.text=c('L','M','H'), args.legend = list(x = "right"))

barplot(data, names.arg=c('Group A','Group B'), beside=T,
        legend.text=c('L','M','H'), args.legend = list(x = "topright"))

```
- Utilisation de symboles
```{r}
(cities <- data.frame(city=c('London','Bristol','Manchester','Leeds'), 
                      lon=c(-0.1,-2.6,-2.2,-1.5), lat=c(51.5,51.4,53.5,53.8), pop=c(8,1,2.7,0.8)))
symbols(x=cities$lon, y=cities$lat, circles=sqrt(cities$pop), inches=0.3, 
        bg='red', fg=NULL, asp=T, xlab='Longitude', ylab='Latitude')
abline(h=(seq(51,53,1)), col="lightgray", lty=1)
abline(v=(seq(-4,1,1)), col="lightgray", lty=1)
text(x=cities$lon, y=cities$lat+0.2, labels=cities$city)

```

# Utilisation de rmd

Rmarkdown permet de stocker le code R avec une structure de rapport.

Quelques remarques pratiques:

- Sauvegarder le code d'installations de packages dans un chunk avec `eval=FALSE`
- Regrouper le chargement de library dans un chunk au début du code
- Ne pas afficher des messages ou warnings en précisant: `message=FALSE` ou `warning=FALSE`

